【裁判字號】    95,家上,24
【裁判日期】    950425
【裁判案由】    否認子女
【裁判全文】
臺灣高等法院高雄分院民事判決          95年度家上字第24號
    上  訴  人  丙○○
    訴訟代理人  林春華律師
    被上訴  人  廖００    姓.
    法定代理人  甲○○
上列當事人間請求否認子女事件，上訴人對於民國95年2 月21日
臺灣高雄地方法院95年度親字第8 號第一審判決提起上訴，並為
訴之變更，本院於95年4 月11日言詞辯論終結，判決如下：
    主  文
確認上訴人與被上訴人廖００間親子關係不存在。
第二審訴訟費用由被上訴人負擔。
    事實及理由
一、按請求之基礎事實同一者，原告於第二審仍得為訴之變更，
    為民事訴訟法第255 條第1 項第2 款、第446 條第1 項但書
    所明定。本件上訴人於原審起訴係主張依民法第1063條第2
    項規定提起否認子女之訴，經原審為其敗訴判決後，上訴至
    本院時，則變更其訴為請求確認親子關係不存在。因其就變
    更前之訴訟所根據之事實為其與被上訴人廖００間並無實際
    親子血緣關係，與變更後之訴訟係基於相同之事實，且變更
    前後之訴訟之主要爭點均在於否定上訴人與廖００間之親子
    關係，有其訴訟利益之共同性，而就所提出之訴訟證據資料
    ，亦均為證明血緣關係之同一鑑定報告，故其基礎事實應屬
    同一，依上開條文規定，應得准許其訴之變更，先予說明。
二、上訴人主張：伊與被上訴人甲○○於民國92年4 月12日結婚
    ，並已於94年8 月22日離婚。而廖００則係於婚姻關係存續
    中之92年10月26日出生，受推定為其婚生子女，但經DNA 鑑
    定結果，確認並無親子血緣關係存在。爰聲明求為確認伊與
    廖００間親子關係不存在之判決。
三、被上訴人則以：上訴人與廖００間確無親子血關係存在，但
    此為上訴人於婚前即知悉，當時並與甲○○約定不驗DNA ，
    經鑑定後甲○○於離婚前亦表示願配合辦理相關戶籍事宜，
    然上訴人在離婚後竟藉此事由對甲○○提起多件民刑事訴訟
    ，若上訴人願撤回其他訴訟，甲○○亦願配合辦理訴訟或相
    關戶籍登記等語，並聲明駁回上訴人之請求。
四、經查，上訴人與甲○○係於92年4 月12日結婚，並已於94年
    8 月22日離婚。而廖００則係於婚姻關係存續中之92年10月
    26日出生，自該出生日回溯至上訴人與甲○○結婚日之92年
    4 月12日為198 日，在民法第1062條第1 項及第1063條第1
    項所規定受推定為婚生子女受胎期間內，自應推定為上訴人
    之婚生女。而經DNA 鑑定結果，確認廖００與上訴人間並無
    親子血緣關係存在等情，有上訴人所提出之離婚協議書及台
    北榮民總醫院之親子鑑定報告在卷可稽，且經原審依職權調
    取兩造之戶籍資料查核屬實，被上訴人之生母甲○○亦表示
    該鑑定報告之內容係屬正確。又依該鑑定報告所載，係依血
    液檢測上訴人與廖００之各項遺傳標記項目後，確認可以排
    除上訴人與廖００間之親子關係，且其總排除能力（CPE ）
    為0.0000000 ，則依上開事證為斟酌，上訴人與廖００間確
    無親子血緣關係存在，應可認定。
五、至廖００雖係於92年10月26日出生，且當時既已在婚姻關係
    存續中，上訴人自該時起即應已知悉廖００出生之事實，則
    其至95年1 月23日在原審提起否認子女之訴時，已逾民法第
    1063條第2 項但書規定之1 年期間，而無從依該條規定得有
    勝訴之判決（原審亦係以此為理由駁回其否認子女之訴訟）
    。然依民法第1063條2 項前段規定為「前項推定，如夫妻之
    一方能證明妻非自夫受胎者，得提起否認之訴」，條文既規
    定「能證明妻非自夫受胎者」，自係以夫妻之一方能證明該
    子女非妻自夫受胎者為提起否認之訴權利行使之要件，在未
    能證明前，既無從行使該權利，則所謂提起訴訟之法定期間
    ，就一般法律原則而言，自應以知悉能證明之事證時起算，
    而非自知悉子女出生日起算。否則，當事人可能係在子女出
    生多年後始因特殊事由而能證明該子女並非自夫受胎之情事
    （如輸血或其他遺傳基因檢查等），卻仍不得提起否認之訴
    ，豈非要求夫妻在子女出生後即應為親子血緣關係之鑑定，
    以保障其權利，此應非法律規範婚姻及親子關係之要義。就
    此而言，民法第1063條第2 項但書所為「應於知悉子女出生
    之日起，一年內為之」之規定，即屬失衡。且大法官會議釋
    字第587 號解釋既已宣示子女亦得對無血緣關係之法律上之
    父提起確認親子關係不存在之訴訟，而子女提起此訴訟之結
    果，既亦發生使無血緣關係之法律上親子關係消滅，與由法
    律上之父提起者發生相同之效果，即應無再限制法律上之父
    於上開期間經過後不得提起確認親子關係不存在訴訟之必要
    ，況使無血緣關係之親子在法律上維持其親子關係存在之結
    果（收養者除外），就子女而言，並非其最佳利益（如與法
    律上之父之相處事宜），更影響其他利害關係人之權益，故
    當事人若因逾上開條文所定期間致無從提起否認之訴時，在
    依條文之目的性解釋及大法官會議解釋效力之涵攝範圍內，
    並參酌條文所稱之1 年期間，應得准許法律上之父於知悉能
    證明無親子血緣關係事證之時起1 年內提起確認親子關係不
    存在之訴訟，較為公平。
六、經查，本件上訴人係於94年7 月6 日經由DNA 之鑑定，始確
    知與被上訴人廖００間並無親子血緣關係存在，有台北榮民
    總醫院之親子鑑定報告在卷可稽，距其在原審提起否認子女
    之訴之95年1 月23日，並未逾1 年期間，況上訴人已與甲○
    ○離婚，在主觀上並不認同廖００為婚生女之身分，亦不可
    能要求其對廖００付出父女感情及關愛，且廖００現係歸由
    甲○○監護，與上訴人已無相聚相處之可能，而甲○○經本
    院闡明大法官會議釋字第587 號解釋之意旨後，雖表示暫不
    為廖００提起確認親子關係存在之訴訟，但其原則上並不反
    對配合辦理戶籍登記，則考量廖００在此主客觀情形下之身
    分認同權益及其最佳利益，應得准許上訴人為此項請求。至
    甲○○雖表示上訴人在婚前即知悉廖００並非自其受胎所生
    ，然為上訴人所否認，且上訴人於94年7 月6 日經由鑑定知
    悉後，即於同年8 月4 日與甲○○離婚，並於95年1 月23日
    提起否認子女之訴，與一般人得知此事實後會要求斷絕婚姻
    及親子關係之常情相符，故甲○○上開抗辯，尚難採信。
七、綜上所述，上訴人主張其與廖００間並無親子血緣關係存在
    ，依鑑定結果，應屬可採。被上訴人之抗辯，則難採信。則
    其提起本件確認親子關係不存在之訴訟，為有理由，應予准
    許。又上訴人於本院既已合法為訴之變更，則其在第一審之
    訴訟繫屬即因此訴之變更而消滅，該第一審裁判亦因而當然
    失其效力，依最高法院71年台上字第4014號判例意旨，本院
    僅就變更後之新訴為裁判即可，爰不再將原判決廢棄，併予
    說明。
八、據上論結：本件上訴人變更之訴為有理由，依民事訴訟法第
    第78條，判決如主文。
中    華    民    國    95    年    4     月    25    日
                            家事法庭
                                審判長法官  黃金石
                                法      官  林健彥
                                法      官  林紀元
以上正本證明與原本無異。
如對本判決上訴，須於判決送達後20日內向本院提出上訴狀，其
未表明上訴理由者，應於上訴後20日內向本院提出上訴理由書（
均須按他造當事人之人數附繕本）。上訴時應提出委任律師或具
有律師資格之人之委任狀，並依附註條文規定辦理。
中    華    民    國    95    年    4     月    25    日
                                書  記  官  楊茱宜
附註：
民事訴訟法第466 條之1 ：
對於第二審判決上訴，上訴人應委任律師為訴訟代理人，但上訴
人或其法定代理人具有律師資格者，不在此限。
上訴人之配偶、三親等內之血親、二親等內之姻親，或上訴人為
法人、中央或地方機關時，其所屬專任人員具有律師資格並經法
院認適當者，亦得為第三審訴訟代理人。
第1 項但書及第2 項情形，應於提起上訴或委任時釋明之。
附件：
    被上訴人乙○○  民國○○年○○月○○日生
    身分證字號：Ｚ000000000號
    住高雄市○○區○○街1 之2 號7 樓


司法院資訊處製作；財團法人民間司法改革基金會備份。
